臺灣臺東地方法院刑事判決　　　　　　　 95年度訴字第128號
公　訴　人　臺灣臺東地方法院檢察署檢察官
被　　　告　甲○○
上列被告因偽證案件，經檢察官提起公訴（95年度偵字第1272號
），本院判決如下：
    主  文
甲○○證人，於檢察官偵查時，於案情有重要關係之事項，供前
具結，而為虛偽陳述，處有期徒刑伍月。
    事  實
一、甲○○與前任（即第15屆）臺東縣議會副議長暨臺灣省臺東
    縣議會第16屆議員選舉（下稱第16屆臺東縣議員選舉）第4
    選區（行政區域包含臺東縣鹿野鄉、關山鎮、池上鄉及海端
    鄉）候選人，同時亦為鹿野鼎開發股份有限公司（下稱鹿野
    鼎公司）董事長之林惠就及其配偶即臺東縣鹿野地區農會總
    幹事潘永豐俱為舊識。甲○○明知依現代民主政治主權在民
    之原理，各行政選區之政權，僅得由實際居住該選區之人民
    行使，不得為支持某特定候選人，即虛偽遷入戶籍而取得選
    舉權人資格甚進而前往投票，影響該選區選舉投票結果之涓
    潔公正，因林惠就、潘永豐之故而知悉渠2 人與鹿野鼎公司
    董事長特別助理紀香君共同謀議於94年6 月30日前由外縣市
    鄉鎮虛偽遷移人口至臺東縣議會第16屆議員選舉第4 選區，
    以使林惠就於94年12月3 日舉行之第16屆縣議員選舉中順利
    當選議員，並圖增加第4 選區議員應選名額，壯大林惠就在
    議會中之聲，竟與林惠就、潘永豐、紀香君、楊英足共同基
    於妨害第16屆縣議員選舉投票結果正確之犯意聯絡，由楊英
    足、甲○○共同覓得願意參與上述虛偽遷移戶籍計畫之劉碧
    芬、賴天智及張恭華、張碧霞、陳綿綿、葉清峰（原名葉聰
    敏，95年8月2日更名）、李嘉芳、蔡傅百合、詹成荃、詹張
    美麗、賴朝煌等人，並於94年5月11日至6月30日分別將甲○
    ○之子陳永昆、劉碧芬之妹劉碧慧、蔡傅百合之女蔡宛倫、
    詹成荃之子詹駿翔及妻詹張美麗與賴天智、張恭華、賴朝煌
    併其子女賴韋良等4人之戶籍分別虛偽遷入第4選區內之臺東
    縣鹿野鄉○○村○○路○段200之1號、臺東縣鹿野鄉○○村○
    鄰○○路96巷1號及臺東縣關山鎮○○路11之1號內其中賴天
    智並於94年12月3日投票日前往臺東縣鹿野鄉第114投票所投
    票，以此非法之方法，使投票發生不正確之結果。
二、詎甲○○明知上情，竟為掩飾林惠就妨害投票之事實，而基
    於偽證之犯意，於95年4 月28日95年度選偵字第20號案件偵
    查中，在臺灣臺東地方法院檢察署第4 偵查庭內，對於案情
    有重要關係之事項，於檢察官告知其具結之義務及偽證之處
    罰，與恐因陳述致自己受刑事追訴或處罰，得拒絕證言之權
    利，並命其於供述前具結後，竟仍虛偽證稱：辦理蔡宛倫遷
    移戶籍的相關證件並非楊英足交付給伊、伊及楊英足均未將
    上述林惠就等人計畫告知張恭華、伊告知蔡傅百合及張恭華
    遷移戶籍是為了優先至鹿鳴酒店工作云云，雖檢察官認甲○
    ○上開證言難以採信，仍以楊英足等人犯行明確而提起公訴
    ，並經本院以95年度選訴字第10號案件判處罪刑在案。惟因
    甲○○上開證言，就該刑事案件係對於案情有重要關係之事
    項，仍足以影響該案偵查結果及正確性。
三、案經臺灣臺東地方法院檢察署檢察官自動檢舉偵查起訴。
    理  由
一、證據能力：
    按被告以外之人於審判外之陳述，雖不符前4 條之規定，而
    經當事人於審判程序同意作為證據，法院審酌該言詞陳述或
    書面陳述作成時之情況，認為適當者，亦得為證據。當事人
    、代理人或辯護人於法院調查證據時，知有第159條第1項不
    得為證據之情形，而未於言詞辯論終結前聲明異議者，視為
    有前項之同意。刑事訴訟法第159條之5定有明文。經查：本
    案以下所引用之證據，檢察官及被告甲○○於本院準備程序
    中均未對於證據能力提出爭執，且迄於言詞辯論終結前，亦
    未就本院所調查之證據資料主張有刑事訴訟法第159條第1項
    不得為證據之情形（見本院卷第46、217至221頁），本院審
    酌該證據作成之情況，認均無不適當情事，依刑事訴訟法第
    159條之5第2項之規定，均有證據能力，合先敘明。
二、認定犯罪事實所憑證據及理由：
    被告矢口否認有何偽證之犯行，辯稱：上開時地檢察官告知
    我權利時，講得很小聲又很快我根本沒有聽清楚，當時我心
    裡很亂，我怕又再被關，所以檢察官叫我簽名我就簽名，而
    且我所講的都是我印象中的事，沒有說謊，且本件檢察官起
    訴所指的事項，在訊問前均已經檢察官提起公訴，而以95年
    度選訴字第7 號案件接受審理，當日作證之內容僅是重複訊
    問，自非與案情有關之重要事項。況且我於上開審理案件，
    亦是被告身分，故所為之陳述，並非針對他人案件，而是針
    對自己案件接受重複訊問，而與偽證罪之構成要件不符云云
    。經查：
（一）被告在前開檢察署95年度選偵字第20號楊英足等人妨害投
      票案中，於95年4月28日上午9 時55分，在前開檢察署第4
      偵查庭內，經檢察官當庭諭知證人具結之義務及偽證之處
      罰，並命朗讀結文後，供前於證人結文上簽名具結，此有
      檢察官訊問筆錄及證人結文附卷可參（見95年選偵字53號
      卷第124至130頁）。
（二）被告雖辯稱：檢察官告知得以拒絕證言之權利時，音量過
      於小聲，伊因而未聽清楚，導致未拒絕作證云云，然經本
      院準備程序當庭勘驗上開偵訊光碟之結果略以：
    1.在檢察官於畫面時間9 時54分58秒開始告知被告今天係以
      證人身分傳喚，所說的話可能使被告自己受刑事追訴或處
      罰，依照刑事訴訟法第181 條規定得拒絕證言，如果未拒
      絕證言，必須據實陳述，否則係犯偽證罪，依法可被法院
      判處7年以下有期徒刑，於畫面時間9時55分49秒告知完畢
      。
    2.檢察官問被告是否有聽懂先前之告知事項，被告於9 時55
      分50秒表示「是」。
    3.被告於9時56分在證人結文上簽名。
    4.對於被告回答是否曾與楊英足一起與蔡傅百合會面過的問
      題時，檢察官於10時02分32秒提醒被告如果再講謊話，另
      外犯偽證罪，於10時02分38秒結束提醒。（見本院卷第19
      9頁）
      足以證明檢察官確有告知被告得拒絕證言，且被告於明白
      伊擁有拒絕證言之權利情形下，仍同意作證之事實，是被
      告上開所辯，並非可採。
（三）查證人蔡傅百合於偵訊中具結證稱：蔡宛倫是伊女兒，實
      際上住高雄，並沒有居住在該戶籍地址，伊會辦理該虛偽
      遷移戶籍，是因為被告與楊英足到伊家中，告知伊鹿野鄉
      人口變少，議員可能會少一席，要選舉的話不太夠，不好
      當選，伊知道被告他們跟林惠就很要好，應該是指林惠就
      不好當選，所以就答應他們幫忙，把蔡宛倫的證件交給楊
      英足，讓她去辦理遷移戶籍資料；且被告他們拜託遷戶籍
      的時候，並沒有說可以優先到鹿鳴酒店工作的事，是後來
      被告被法院羈押後，楊英足才告訴伊如果被傳訊，要講遷
      戶口是因為可以優先在酒店工作（見選偵卷第102頁），
      參以證人蔡傅百合上開之證詞，除對本案被告不利外，其
      自身亦涉有刑法第146條第1項之以非法方法，使投票發生
      不正確之結果罪，如非確有其情，自無為此損人不利己之
      陳述，亦無從為於偵訊時詳實之描述，益證被告所證稱：
      我從來沒有與楊英足一起與蔡傅百合會面，只有我自己跟
      蔡傅百合見面，我只有告訴蔡傅百合遷移戶籍到鹿野可以
      優先到鹿鳴溫泉酒店上班，並沒有說鹿野鄉人口便少的事
      ，我叫蔡傅百合將辦理其女兒蔡宛倫遷移戶籍所需之物品
      放在天元佛宮辦公桌上，之後我再去那邊找，上開遷移戶
      籍的證件並不是楊英足交給我云云，是虛偽之證述，不足
      採信。
（四）次查證人張恭華於本院聲羈庭供述及偵查中證稱：「...
      甲○○有提過投票的事，但投票給誰我們不知道... 他是
      說要過來投票，我說投票沒有辦法，他說到時候再商量如
      何去投票」、「（問：投票的事是遷戶口時講，還是後來
      講？）那是有一次我們全家吃中飯時說的，遷戶口他提過
      很多次，我先生本來不答應，他不希望夫妻二人分開，投
      票的事也說過很多次，時間也是在遷戶口時說的」（見選
      偵卷第20、21頁）、「（問：甲○○是何時、何地教導你
      ，在接受檢察官訊問時要說你遷戶口是為了要讓女兒應徵
      工作？）94年甲○○來地檢署應訊當天早上，在屏東國仁
      醫院」、「（問：甲○○在要求你和你先生遷戶口時有無
      告訴你們拜託你們遷戶口的原因？）為了選舉，他說遷戶
      籍去選舉，他說要過來幫副議長」、「（問：在要求你們
      遷戶口時，他並沒有講到應徵工作的事對不對？）對。」
      「（問：94年12月3 日他有無再次拜託妳來投票？）有」
      、「（問：他如何跟你講？）他打電話給我跟我講，但我
      跟他說我不能來投票」（見選偵卷第116 頁）等語明確，
      參以證人張恭華上開之證詞，除對本案被告不利外，其自
      身亦涉有第146條第1項之以非法方法，使投票發生不正確
      之結果罪，如非確有其情，自無為此損人不利己之陳述，
      亦無從為聲羈庭及偵訊時詳實之描述，益證被告所證稱：
      「（問：你在要求張恭華和她先生在遷戶口時，有沒有告
      訴張恭華，你要求他們遷戶口是因為臺東縣議員選舉之事
      ？）我沒有跟她講這些，是她們有問我是否是因為選舉的
      事情遷戶口，我跟她們說不是，我還告訴張恭華是因為她
      女兒工作的事」、「（問：你在94年12月14日到本署應訊
      前，是否有於當天上午在屏東國仁醫院與張恭華見面交談
      ？）有。我看護我爸爸，我叫張恭華看護我爸爸一下，我
      要去臺東」、「（問：你當天有無告訴張恭華萬一檢察官
      傳訊她時，要說遷戶口是為了要應徵工作？）我沒有告訴
      她這些」、「（問：94年12月3 日選舉當天或之前你有無
      打電話給張恭華要她來投票？）沒有」云云顯與事實不符
      ，係屬虛偽無疑。是被告辯稱：於95年4 月28日偵查時並
      未說謊云云，尚非可採。
（五）又被告與林惠就、潘永豐、紀香君、楊英足、張恭華、蔡
      傅百合等人因共同犯第146條第1項之罪，被告與林惠就、
      潘永豐、紀香君、楊英足並經本院判處罪刑在案乙節，亦
      有本院95年度選訴字第7、10號判決書2份在卷可稽（見本
      院卷第54 至187、224至257頁），足見被告確有與林惠就
      等人共同以非法方法，使投票發生不正確之結果之事實無
      誤。
（六）上開95年度選偵字第20號楊英足等妨害投票等案件，系爭
      之重點之一在於楊英足、蔡傅百合及張恭華等人有無以遷
      移戶籍的方式，使投票發生不正確之結果，且被告於上開
      時地以證人身分接受訊問時，雖自身犯罪部分已經檢察官
      提起公訴，惟楊英足、蔡傅百合及張恭華涉嫌犯罪部分尚
      在檢察官偵查中，是被告所為之上開虛偽證言，因足以影
      響該案偵查之結果，自係就該案案情有重要關係之事項而
      為之陳述，且被告雖與楊英足、蔡傅百合、張恭華等人間
      具有共同正犯關係，然被告於楊英足等人被告之案件，既
      非被告，其所為之陳述，亦非以被告身分所為之陳述，故
      非對被告自己之案件接受檢察官訊問，而係以證人身分就
      楊英足等他人之案件於偵查中證述，從而，被告所辯：其
      上開所言係就自己案件，且非與案情有重要關係事項之陳
      述云云，並非可採。
（七）綜上所述，被告所辯無非推諉卸責之詞，均無可採，本件
      事證明確，被告犯行堪以認定，應依法論科。
三、論罪科刑之理由：
（一）按刑法上之偽證罪，為形式犯，不以結果之發生為要件，
      證人於供前或供後具結而就案情有重要關係事項，故為虛
      偽陳述，其犯罪即成立，而該罪所謂於案情有重要關係之
      事項，則指該事項之有無，足以影響於裁判之結果者而言
      ，至於其虛偽陳述，法院已否採為裁判或檢察官據為處分
      之基礎，或有無採為基礎之可能，皆於偽證罪之成立無影
      響（最高法院71年臺上字第8127號判例、84年度臺上字第
      3949號判決意旨可供參照）。查被告於上開偵查案件案件
      之證詞既非屬實，若檢察官因此採信，楊英足等人即可能
      因此證言而獲得不起訴處分，故被告所為前揭證詞，自屬
      與上揭案情有重要關係之事項無疑。核被告所為，係犯刑
      法第168條之偽證罪。
（二）爰審酌被告為證人作證時竟就案情有重要關係之事項為虛
      偽證言，已對國家司法權之行使產生危害，足以陷偵查於
      錯誤之危險，妨害司法正義之實現，事後又飾詞狡辯，企
      圖卸責，並無悔意，兼衡其犯罪之動機、目的、手段，暨
      檢察官求刑有期徒刑2 年過重等一切情狀，量處如主文所
      示之刑，以資懲儆。
四、適用之法條：
（一）刑事訴訟法第299條第1項前段。
（二）刑法第168條。
本案經檢察官乙○○到庭執行職務。
中　　華　　民　　國　　96　　年　　6　　 月　　26　　日
　　　　　　　　　刑事第四庭    審判長法　官   黃建都
　                                    法  官   黃珮茹
                                      法  官   陳君鳳
以上正本證明與原本無異。
如不服本判決，應於判決送達後10日內向本院提出上訴狀。（須
附繕本）　　　　「切勿逕送上級法院」
                                      書記官  洪月甚
中　　華　　民　　國　　96　　年　　6　　月　　26　　日
附記：
刑法第168條
於執行審判職務之公署審判時或於檢察官偵查時，證人、鑑定人
、通譯於案情有重要關係之事項，供前或供後具結，而為虛偽陳
述者，處7年以下有期徒刑。
